【裁判字號】    95,重訴,13
【裁判日期】    950630
【裁判案由】    損害賠償
【裁判全文】
臺灣基隆地方法院民事判決              95年度重訴字第13號
原      告  甲○○○
訴訟代理人  詹振寧    律師
被      告  四維航業股份有限公司
法定代理人  丙○○
訴訟代理人  程學文    律師
上列當事人間請求損害賠償事件，本院於95年6月16 日言詞辯論
終結，判決如下：
    主  文
被告應給付原告新臺幣參佰肆拾參萬陸仟玖佰陸拾肆元，及自九
十四年十二月二十四日起至清償日止，按週年百分之五計算之利
息。
原告其餘之訴駁回。
訴訟費用由被告負擔四分之三，餘由原告負擔。
本判決原告勝訴部分，於原告以新臺幣壹佰壹拾肆萬伍仟元為被
告預供擔保後，得為假執行；但被告如以新臺幣參佰肆拾參萬陸
仟玖佰陸拾肆元或同額之華南商業銀行可轉讓定期存單預供擔保
，免為假執行。
原告其餘假執行之聲請駁回。
    事實及理由
一、程序方面
    按訴狀送達後，原告不得將原訴變更或追加他訴，但擴張或
    減縮應受判決事項之聲明者，不在此限，民事訴訟法第 255
    條第1項第3款定有明文。本件原告於起訴後，就請求被告給
    付之本金部分之數額，原請求新臺幣（下同）7,860,911元
    而後減縮為4,447,478元元，於法並無不合，合先敘明。
二、原告起訴主張：訴外人乙○○為被告之受僱人，擔任被告所
    屬巴拿馬籍散裝貨輪「耀維輪」水手長職務，負責船輪起重
    機吊桿滑車及鋼絲上油之機件保養工作，於93 年3月10日上
    午8 時許，因疏未注意該船第二艙第三吊桿滑輪內軸承業已
    疲勞損害卡死，致原告之子即被害人吳雲宇遭鋼板擊中死亡
    ，應負業務過失致死之犯罪事實，已經本院94年度基簡字第
    869 號刑事簡易判決在案，乙○○之侵權行為事實至為明顯
    ，被告自應就乙○○之職務上侵權行為依民法第188 條負僱
    用人責任，受有財產上之損害，計有喪葬費594,120 元、法
    定扶養權利之損害853,358元，非財產上損害賠償300萬元，
    惟原告僅請求被告給付4,447,478 元及自起訴狀繕本送達被
    告法定代理人之翌日起至清償日止，按週年百分之五計算之
    利息，並陳明願供擔保請求宣告假執行。
三、被告則請求駁回原告之訴，如受不利判決，並陳明如受不利
    判決，請准以現金或同額之華南商業銀行可轉讓定期存單為
    擔保，為免為假執行之宣告，除以否認乙○○就吳雲宇死亡
    事實，係出於故意或過失之侵害行為，作為先位之抗辯外，
    並以下列主張，分別為先後順次之預備抗辯（假定之抗辯）
    ：1.縱認乙○○就吳雲宇死亡事實之發生有故意或過失情事
    ，惟被告並非乙○○之僱用人；2.縱認乙○○就吳雲宇死亡
    事實之發生有故意或過失情事，且認被告為乙○○之僱用人
    ，惟吳雲宇就事故之發生亦有過失，且原告就喪葬費、扶養
    費及精神慰撫金請求之數額顯屬過高，其中喪葬費實僅182,
    000元，依民法第217條規定，法院得減輕被告之賠償金額或
    免除之；3.被告應得依法主張原告請求權已罹於時效之時效
    消滅抗辯，免負給付責任。
四、按因故意或過失，不法侵害他人之權利者，負損害賠償責任
    ；不法侵害他人致死者，對於支出醫療及增加生活上需要之
    費用或殯葬費之人，亦應負損害賠償責任；不法侵害他人致
    死者，被害人之父、母、子、女及配偶，雖非財產上之損害
    ，亦得請求賠償相當之金額；受僱人因執行職務，不法侵害
    他人之權利者，由僱用人與行為人連帶負損害賠償責任，民
    法第184條第1項前段、第192條第1項、第194條、第188條第
    1 項分別定有明文。故本件被告應否負損害賠償責任，關鍵
    在於吳雲宇死亡是否出於乙○○之侵權行為所致，其次在於
    被告是否為乙○○之僱用人，如兩者均為肯定，則被告應對
    原告負損害賠償責任。
五、本件經爭點整理後，被告就吳雲宇死亡之事實不爭執，關於
    原告喪葬費之損害額，兩造同意以182,000 元計算。惟爭執
    吳雲宇死亡之事實非乙○○侵權行為所造成；被告非乙○○
    之僱用人；吳雲宇就損害之發生與有過失，依民法第217 條
    法院得減輕或免除賠償數額；被告主張原告請求權已罹於消
    滅時效等，爰分別說明如下：
（一）乙○○侵權行為部分
    查，乙○○自92 年8月25日開始擔任巴拿馬籍散裝貨輪「耀
    維輪」水手長職務，負責船輪起重機吊桿滑車及鋼絲上油之
    機件保養工作，為從事業務之人，原應注意貨輪吊桿應定期
    加油潤滑，進港裝、卸載前應再檢查吊桿之滑輪、鋼纜是否
    正常運作？有無異狀？依當時之情形並無不能注意之情事，
    竟疏未注意該船第二艙第三吊桿滑輪內軸承業已疲勞損壞卡
    死，導致該滑輪無法維持運轉而與鋼纜持續摩擦，滑輪外觀
    已出現磨損生鏽，影響鋼纜負重強度。嗣於93 年3月10日上
    午8 時許，該輪停靠基隆港東19碼頭，由永塑裝卸公司派員
    進行鋼板卸吊作業，由黃正榮指揮陳一男操作上開吊桿，將
    艙底之鋼板吊運出艙，陳一男操作上開吊桿將貨艙內之鋼板
    起吊時，該吊桿鋼纜因不堪長期磨損而斷裂，並隨同吊起之
    鋼板掃落艙底，致使在艙底負責鋼板掛勾吊索工作之吳雲宇
    等人被吊桿及吊舉物鋼板擊中，吳雲宇因頭部外傷及肋骨骨
    折傷重當場不治死亡，此經本院檢察署檢察官督同法醫師相
    驗屬實，製有勘驗筆錄、相驗屍體證明書及診斷書。本件肇
    事之滑輪組、鋼纜，經送財團法人工業技術研究院鑑定之結
    果，其損壞及斷裂之原因，係導因滑輪其內軸承先發生疲勞
    損壞卡死，致此滑輪與鋼纜之間產生嚴重磨損，終使鋼纜斷
    裂，而滑輪故障非事故發生當天才發生，而是漸進式破壞，
    意即在事發前即已出現損壞現象等情，此亦財團法人工業技
    術研究院93年6月15日之（93）工研院字第07449號之分析鑑
    定報告函在卷可參，上開滑輪及鋼纜磨損既已持續相當時日
    ，被告未能落實檢查，查見該鋼纜、滑輪異常磨損情形，其
    疏失之情至為明確。前揭事實經本院依職權調閱94年度基簡
    字869 號刑事簡易判決卷宗，足堪信為真實，乙○○疏未注
    意其負責機件滑輪組、鋼纜之維護，致該吊桿鋼纜因不堪長
    期磨損而斷裂，並隨同吊起之鋼板掃落艙底，造成吳雲宇被
    吊桿及吊舉物鋼板擊中不治死亡，乃因過失於執行業務時不
    法侵害吳雲宇致死。
（二）被告預備抗辯部分
 1、被告是否為乙○○僱用人部分
    民法第188 條僱用人責任之規定，係為保護被害人而設。故
    所稱之受僱人，應從寬解釋，不以事實上有僱傭契約者為限
    。凡客觀上被他人使用，為之服勞務而受其監督者，均係受
    僱人。換言之，無論其內部關係如何，只要就外觀而言，兩
    者之間存有選任、服勞務及監督關係，即與僱傭無殊，外觀
    上之受僱人因侵權行為對第三人所致之損害，外觀上之僱用
    人仍應負僱用人之侵權行為連帶責任，至於僱用人與受僱人
    間已否成立書面契約，在所不問。（最高法院57年台上字第
    1663號、41年台上字第1599號判例、84年度台上字第1151號
    判決參照）。經查，依被告所提出之該船舶國籍證明，被告
    固非「耀維輪」船舶所有人，乙○○擔任巴拿馬籍散裝貨輪
    「耀維輪」水手長職務，然依被告公司網頁上載有其經營船
    舶有32艘，並92年新建「耀維輪」之內容，有原告提出其下
    載自被告公司網頁之文書2 張為證，被告對該文書內容之真
    正，亦不爭執，此種內容對外之宣示，顯現被告公司對於「
    耀維輪」之營運有監督關係，則自外觀上言，乙○○與被告
    間存有選任、服勞務及監督關係，即符合民法第188 條所稱
    之僱傭關係，被告對於外觀上之受僱人乙○○因侵權行為對
    第三人所致之損害，仍應負僱用人之侵權行為連帶責任，被
    告以乙○○實質上非其受僱人，而為其無連帶賠償責任之抗
    辯，自無可採。
 2、被害人吳雲宇是否與有過失部分
    按損害之發生或擴大，被害人與有過失者，法院得減輕賠償
    金額或免除之，民法第217條第1項定有明文。被告主張吳雲
    宇於使用船舶機械器具前，未依規定對機械器具為檢點並為
    妥善處理，亦未於機械器具改善後始從事裝卸作業，因而肇
    致本件事故之發生，從而吳雲宇就本件事故之發生或擴大，
    應認與有過失。惟查前開第五項關於事故發生事實之說明，
    吳雲宇於事發當時在艙底負責鋼板掛勾吊索工作，並非操作
    吊桿之人，肇事滑輪組及鋼纜之保養與維修亦非在吳雲宇職
    務應注意範圍內，準此，吳雲宇對本件事故之發生並無任何
    過失可言，自無從減輕賠償金額或免除賠害賠償義務人之責
    任。
 3、被告之消滅時效抗辯是否成立部分
    按消滅時效，自請求權可行使時起算；消滅時效，因請求、
    承認、起訴等事由而中斷；因侵權行為所生之損害賠償請求
    權，自請求權人知有損害及賠償義務人時起，二年間不行使
    而消滅，自有侵權行為時起，逾十年者亦同，民法第128條
    前段、第129條第1項、第197條第1項定有明文。經查，本件
    被告人吳雲宇於93年3月10日死亡，原告於94年11月21日向
    本院起訴請求，未逾法定之時效期間2年，故原告對被告之
    損害賠償請求權尚未罹於消滅時效，被告為消滅時效之抗辯
    ，自不成立。
六、綜上所述，本件乙○○於執行職務時因過失不法致吳雲宇死
    亡，被告為乙○○之僱用人，自應就原告所支出之殯葬費用
    、法定扶養費及非財產上之損害即慰撫金等損害，連帶負損
    害賠償之責，無可置疑，所應審酌者，僅在於原告請求之損
    害賠償額，於法是否妥適，爰說明如下：
（一）殯葬費用部分
    本件殯葬費用以182,000 元計算，兩造不爭執，且未逾社會
    通念之合理範圍，於法並無不可，自應以此數額核計。
（二）法定扶養費部分
    按受扶養權利者，以不能維持生活而無謀生能力者為限，然
    此項限制於直系血親尊親屬不適用之，民法第1116 條之1定
    有明文。本件原告為吳雲宇之母，吳雲宇對其負有扶養義務
    。關於扶養費計算基準，被告雖主張應依所得稅法規所定之
    個人所得稅納稅義務人扶養親屬寬減額為計算依據，惟扶養
    之程度，應按受扶養權利者之需要與扶養義務者之經濟能力
    及身分定之，民法第1119條定有明文。而此所謂需要，不僅
    應主觀的觀察，且應按扶養權利人及義務人之生活程度，扶
    養義務人之經濟能力，而為客觀的決定，故扶養財產額之多
    寡，即應依扶養人之身分、財力及扶養權利人之需要，不以
    衣食住行之費用為限，而應及於全部生活需要，包括疾病扶
    養、適度之安慰娛樂費、教育費（並參看史尚寬，親屬法論
    ，691 頁）。而所得稅扶養費寬減額，只不過國家便於稅收
    ，就個人所得稅申報法定扶養寬減額固定額度之行政規定，
    自非指扶養義務人民法上所應負之扶養義務之法定額度，至
    為明顯。且我國個人所得稅納稅義務人扶養親屬寬減額，顯
    遠低於一般國民之生活需要，設若侵權行為被害人之扶養權
    利因被害人死亡，所得請求加害人之扶養費，以此為計算標
    準，豈非在懲罰被害人及其扶養權利人，減輕加害人責任，
    有違民法關於扶養之權利保護及私法秩序維持之體系解釋，
    是被告此部分之主張，自屬無據。經查，原告之住所地位於
    基隆市，依行政院主計處93年度基隆市平均每人每年消費支
    出為204,300 元（以月為單位計為17,025元），若無證據可
    證扶養義務人與扶養權利人間之扶養程度高於或低於該基準
    ，以之作為計算扶養費之依據，自屬合理、適宜。依內政部
    統計處93 年臺閩地區歷年簡易生命表男性平均餘命表，0歲
    男性平均餘命估測為73 點47歲，吳雲宇於56年1月16日出生
    、93年3月10日死亡，距其65 歲喪失勞動能力尚有27點89年
    ；依內政部統計處93年臺閩地區歷年簡易生命表女性平均餘
    命表，0歲女性餘命估測為點79 點7歲，原告於29年9月10日
    出生，自起請求扶養費之時起算所其得受扶養期間應有14點
    533年，故以14點533年計算為當；再依行政院主計處公告之
    93 年度基隆市平均每人每年消費支出204,300元，如無相當
    證據可認為被害人對原告之扶養義務標準高於上開標準，則
    被告理應就此起碼生活水準，給付法定扶養費之損害賠償。
    原告含吳雲宇在內共有5 名子女，依上開計算基準計算法定
    扶養費損害賠償額，依年別百分之五複式霍夫曼計算法（第
    一年不扣除中間利息）計算，被告應給付454,964 元【計算
    式：{204,300＋204,300 ÷（1＋0.05×1）＋204,300÷（1
    ＋0.05×2）＋204,300 ÷（1＋0.05×3）+204,300÷（1＋
    0.05×4）＋204,300÷（1＋0.05×5）+204,300÷（1+0.05
     ×6）＋204,300 ÷（1＋0.05×7）＋204,300÷（1＋0.05
    ×8）＋204,300 ÷（1＋0.05×9）＋204,300÷（1＋0.05×
    10）＋204,300 ÷（1＋0.05×11）＋204,300÷（1＋0.05×
    12）+204,300÷（1＋0. 05×13）+0.000000000000000×[2
    04.300÷（1＋0.05×14）-204,300 ÷（1＋0.05×13）]}÷
    5（受扶養人數）=454,964（元以下四捨五入）】。
（三）慰撫金部分
    慰撫金之多寡，應斟酌雙方之身分、地位、資力與加害之程
    度及其他各種情形核定相當之數額，其金額是否相當，自應
    依實際加害情形與被害人所受之痛苦及雙方之身分、地位、
    經濟狀況等關係決定之。本院審酌原告為吳雲宇之母，被告
    謂原告雖尚有其餘4 名子女、惟原告辛苦撫育吳雲宇成人，
    吳雲宇正值37歲壯年竟因事故殞命，原告喪子之慟自難言喻
    ，精神上自必感受非常之痛苦，兩造之身分、教育程度、社
    會地位、經濟狀況及被告加害情形等一切情狀，認以280 萬
    元為合理。
六、從而，原告依侵權行為之法律關係，請求被告給付如主文第
    1 項之金額，及起訴狀送達被告之翌日即94年12月24日起至
    清償日止之法定遲延利息，於法洵屬正當，應予准許，逾此
    範圍之請求，為無理由，應予駁回。
七、原告勝訴部分，原告、被告分別陳明願供擔保，聲請為假執
    行、免為假執行之宣告，於法並無不合，爰分別酌定相當之
    擔保金額宣告之。至其敗訴部分之假執行之聲請，因訴之駁
    回而失所依附，併予駁回。
八、據上論結，本件原告之訴為一部有理由、一部無理由，依民
    事訴訟法第79條、第390條第2項、第392條第2項，判決如主
    文。
中    華    民    國    95    年    6     月    30   日
                  民事庭法  官  李木貴
以上正本係照原本作成。
對於本件判決如有不服，應於收受送達後20日內向本院提出上訴
書狀，敘述上訴之理由，上訴於臺灣高等法院，並按他造當事人
之人數附具繕本。
中    華    民    國    95    年    6     月    30    日
                        書記官  林蔚菁


司法院資訊處製作；財團法人民間司法改革基金會備份。
